【裁判字號】    92,上訴,474
【裁判日期】    920527
【裁判案由】    偽造文書等
【裁判全文】
臺灣高等法院臺南分院刑事判決              九十二年度上訴字第四七四號    Ｇ
      上  訴  人
      即  被  告  乙○○○
右上訴人因偽造文書等案件，不服臺灣嘉義地方法院九十年度訴字第六五七號中華民
國九十二年三月二十六日第一審判決（起訴案號：臺灣嘉義地方法院檢察署九十一年
度偵字第六四一三號），提起上訴，本院判決如左：
      主      文
上訴駁回。
乙○○○緩刑肆年。
      事      實
一、乙○○○於民國（下同）八十七年十一月八日召集每會新台幣（下同）二萬元之
    民間互助會，自任會首，含會首共二十二會，會期至八十九年八月八日止，約定
    於每月八日，在嘉義縣朴子市乙○○○之居處開標，採內標制（公訴人誤為外標
    制）。乙○○○竟基於意圖為自己不法之所有之概括犯意，利用有會員未參與開
    標之際，連續於如附表所示之日期，先後偽稱「戊○○○、丁○○」（二人為母
    子，共同參加二會）、甲○○等人投標，在標單上書寫如附表所示之標金及姓名
    ，並持以向在場參與競標之活會會員行使，得標後以如附表詐騙方式欄所示方式
    通知「戊○○○、丁○○」、甲○○及各該次標會時尚屬活會之會員，使「戊○○○、丁○○」、甲○○及各該次之其餘活會會員，均陷於錯誤，而分別交付會
    款與乙○○○，並足以生損害於「戊○○○、丁○○」、甲○○等人，乙○○○
    詐得如附表所示之會款。嗣於八十九年八月間因乙○○○宣告倒會，經丙○○、
    甲○○互核標單，發現二人均各有一活會尚未標取，始查知上情。
二、案經丙○○、甲○○訴由臺灣嘉義地方法院檢察署檢察官偵查起訴。
      理      由
一、訊據上訴人即被告乙○○○固坦承於前開時、地召集上述互助會，嗣簽發三十一
    萬元之本票予告訴人甲○○、簽發八十萬元之本票予「戊○○○、丁○○」之情
    ，惟矢口否認有偽造文書及詐欺之犯行，辯稱：伊先生在丙○○店裡工作，伊不
    可能冒標，如有冒標情形，告訴人甲○○、丙○○係同事，豈有不知情之理；標
    會有時會員人沒有到，打電話告訴伊說他們要標多少，有替他們寫標單；「黃月
    美」、「阿嘉、阿鴻」等會均為甲○○、「戊○○○、丁○○」等人自己標下來
    ，伊收了會錢交給其等後，其等再借給伊的，不是冒標的（嗣又辯稱是我打電話
    問過「戊○○○、丁○○」，他們同意我標的全部借給我，但死會利息要我自貼
    利息，他每月只繳活會的錢），告訴人甲○○前後之指述均不一致；告訴人甲○○說她是尾會，應該是三十九萬元（按：被告與告訴人甲○○均曾誤陳為四十二
    萬元，嗣均已更正陳述），且借伊二十萬元，總共應有五十幾萬元，為何伊開三
    十三萬元的票（按：依提出之本票，合計為三十一萬元），甲○○會接受；告訴
    人甲○○陳稱被告滿會後避不見面，又從告訴人甲○○之夫住院係在八十九年六
    月間，因此可見被告返還告訴人甲○○十三萬元係在滿會之前；告訴人甲○○承
    認將標得的錢借二十萬元給伊，可見伊沒有冒標；告訴人甲○○稱是在尾會到後
    才知伊冒標，若此，告訴人甲○○在尾會前以何名義向伊要錢；八十九年三月張
    炩如與她先生本來要標會，因甲○○打電話進來標，張炩如的先生就說讓她標，
    後來張炩如就於八十九年四月才標，因此可證明伊沒有冒標云云。
二、惟查：
（一）被告冒標告訴人甲○○以「黃月美」名義參加之互助會、以及冒標「戊○○○
      、丁○○」共同以「阿嘉」、「阿鴻」名義參加之二會互助會等情，迭據告訴
      人甲○○於偵查中、原審及本院審理時供述綦詳，復經告訴人丙○○供稱尾會
      活會有幾個人，並經證人戊○○○原審調查中證述明確，並有該互助會簿影本
      一份（見臺灣嘉義地方法院檢察署九十年發查字第四六五號卷第四至六頁）、
      被告簽發予告訴人甲○○之本票十六張（合計三十一萬元，見本院卷第四八至
      五三頁）在卷，並經其他會員蘇振輝、蘇麗敏、張炩如於原審證述在卷（詳原
      審九十一年十月二十四日訊問筆錄）。
（二）被告辯稱「黃月美」、「阿嘉」、「阿鴻」等三會均係告訴人甲○○與「戊○○○、丁○○」標下來後借給伊的云云，惟迭據甲○○於偵查中、原審及本院
      審理時，與證人戊○○○於原審審理時堅詞否認。查被告於檢察事務官調查時
      供稱：我標甲○○的會有經他同意。詢以有無證據證明她同意？答稱沒有，我
      記得是她自己標的。詢以既然是甲○○自己標的，有無將八十八年十月份的會
      錢收齊交給甲○○，答稱我記得有交給她等語（詳九十年度發查字第四六五號
      卷第十一頁背面）。被告先後供詞不一，首先供稱有得告訴人甲○○之同意標
      會，次則供稱係告訴人甲○○自己標會，且有收齊會款交給甲○○，惟既已將
      會錢交給甲○○，為何於倒會後甲○○仍巷向被告催討會錢，且被告亦分兩次
      各以五萬元及八萬元現款返還告訴人甲○○，且尚欠告訴人甲○○三十一萬元
      ；又被告於原審辯稱「阿嘉」、「阿鴻」等二會係告訴人「戊○○○、丁○○
      」標下來後借給伊的云云，惟於本院則辯稱是我打電話問過「戊○○○、丁○○」，他們同意我標的全部借給我云云，前稱係「戊○○○、丁○○」自己標
      到會後將錢借給被告，其後則稱係「戊○○○、丁○○」同意被告標會，先後
      所供亦有不符，足見被告供詞矛盾，顯係卸責之詞。
（三）證人戊○○○於原審證稱：「我不道知為何互助會簿上記載八十八年四月間，
      阿嘉以二千五百元標會，八十八年十一月間阿鴻以三千八百元標得，我們都沒
      有標會」、「我們是一直到最後兩個會，我想要最後兩個會時，才知道已經被
      冒標走」、「被告沒有向我說要借我的會錢，開本票是我向她說沒有辦法給我
      會錢，我要求她要開本票給我，她才開本票給我」、「被告沒有說何人是尾會
      ，但是我們去被告朴子家時，聽到很多會腳都說他們自己是尾會，而我也認為
      自己是尾會」、「我沒有借錢給被告，我也沒有標會，被告也沒有打電話問我
      借標會的事情」、「我認為被告所述不實在，我並沒有標會，是被告冒標的，
      我並沒有借她錢」、「我沒有借錢給被告，我也沒有標會，是被告冒標我的會
      ，我繳二個會，尾會及尾二會都是我們的，我當時在等著拿尾會的錢等不到，
      才知道是被冒標」等語（詳原審卷第一五七頁、第一五八頁、第一五九頁、第
      一七三頁、第一九五頁、第一九七頁），益足證被告於原審所辯係「戊○○○
      、丁○○」自己標到會後將錢借給被告，或被告於本院所辯係「戊○○○、丁○○」同意被告標會，均係不實。
（四）又被告於原審及本院審理時均自承簽發本票予告訴人甲○○及「戊○○○、丁○○」等人，因而其等既持有被告簽發之本票，已有債權法上之保障，自無甘
      犯誣告罪及偽證罪之刑責來誣指被告冒標之理；又被告於本院調查及審理時亦
      供承於八十九年九月間簽發本票給被害人甲○○及戊○○○，而被告於向甲○○借錢或向戊○○○借標時，甲○○及戊○○○之會他們仍繳活會錢，由其繳
      與死會之差額等語（詳本院九十二年五月十二日訊問筆錄、同年月二十日審判
      筆錄），如係甲○○或戊○○○、丁○○自己標到會款後，將錢借予被告，或
      戊○○○、丁○○同意被告借予被告標會，將錢借予被告，依常情自應由甲○○及戊○○○、丁○○繳交死會會錢，其所借予被告約定利息，由被告繳付利
      息，且於借款時由被告立據或簽發本票始為合理，焉有於該會結束後之八十九
      年八月始由被告簽發本票之理。況被告所辯告訴人甲○○及「戊○○○、丁○○」等人均係自己標會下來後再借給伊的，或戊○○○、丁○○同意伊借標，
      將錢借予被告，嗣後其等只要繳活會的錢，利息部分由伊代繳云云，經核「阿
      嘉」、「阿鴻」、「黃月美」等三會均屬互助會中期標取的會，而一般互助會
      中期的利息均因欲標取之人較多，致得標之利息較高，此可自本件互助會之會
      員簿所載利息可知（詳九十年度發查字第四六五號卷第四頁至第六頁），亦即
      標取之人通常都是自己需要用錢始會標取，因而，如該三會均是甲○○及戊○○○、丁○○自己標取的，實無理由全額（約三十幾萬元）轉借給被告之理，
      且如被告所辯，「戊○○○、丁○○」甚至在兩次得標後均另外再拿自己的錢
      （約十萬元）補足四十萬元來借給被告云云，除非「戊○○○、丁○○」二人
      為至愚之人，否則豈有如此之舉，是被告此部分之辯詞，顯悖常情，而不可採
      信。
（五）按告訴人、證人之陳述有部分前後不符，或相互間有所歧異時，究竟何者為可
      採，法院仍得本其自由心證予以斟酌，非謂一有不符或矛盾，即應認其全部均
      為不可採信，其基本事實之陳述，若果與真實性無礙時，則仍非不得予以採信
      ，最高法院著有七十四年台上字第一五九九號判例可資參照。經查，告訴人甲○○於偵查中之數次指述固然略有出入，然核其偵查中之指述及其於原審中之
      陳述，對於其先借二十萬元（或稱十幾萬元）給被告，嗣發現被告冒標其互助
      會，經催討被告先返還十一萬元（被告原本還十三萬元，但又向其借二萬元）
      ，最後經雙方會算，借款及冒標之會款以三十一萬元計算等基本事實之陳述，
      並無指述不一之情形，是被告辯稱告訴人甲○○指述不一云云，尚難採信。
（六）被告另辯稱告訴人甲○○說她是尾會，且借我二十萬元，應該是三十九萬元，
      總共應有五十幾萬元，為何伊開三十三萬元的票（依實際本票計算為三十一萬
      元），甲○○會接受云云，經查：
    (一)原審就此部分訊問告訴人甲○○，其陳稱：「白梅春會我借了她十幾萬元，有
      時候我要付給被告的死會會錢時，就用抵銷的方式，沒有再給她死會會款。至
      於最後會算時這部分還欠多少錢，我也算不清楚。但是當時雙方算起來是三十
      一萬元，所以被告就開三十一萬元本票給我。如果叫我再把金錢往來明細確實
      計算，我也算不出來了。因為有時候我幫她出什麼錢，她有時候說要還我，全
      部一起算起來就是這個數目」（見原審卷第一六○頁）。
    (二)又查，被告與告訴人甲○○對於如果告訴人甲○○係尾會可取得三十九萬元、
      被告在先前曾向告訴人甲○○借二十萬元左右，以及被告曾返還十一萬元（本
      來被告還十三萬元，但又向其借二萬元）等情均無爭執，因此如果告訴人甲○○指述被告冒標之情事為真實，則被告應共欠告訴人甲○○五十九萬元，減除
      已清償之十一萬元，被告應尚欠告訴人四十八萬元，故被告則屢以其僅開三十
      一萬元給告訴人甲○○，為何告訴人甲○○會接受等語資為抗辯。
    (三)經核告訴人甲○○於本院證稱伊原名白梅春，後始改名甲○○，渠參加被告此
      互助會係以「白梅春」、「黃月美」名義各參加一會，以其女「蔡明珊」名義
      參加半會（其另一半係被告以其女張惠敏名義參加，惟以蔡明珊名義列名），
      以「白梅春」及「蔡明珊」名義標會部分，被告均有付款等語（詳本院九十二
      年五月十二日訊問筆錄）。而告訴人甲○○標取「白梅春」該互助會之時間為
      八十八年十月份，有該互助會簿可查簿所載利息可知（詳九十年度發查字第四
      六五號卷第五頁），又告訴人甲○○將「白梅春」標下後即成為「死會」，每
      月固定要繳交兩萬元之死會會錢，由於會錢需繳給會首即被告，因此告訴人甲○○陳稱『其將「白梅春」該會標得之會錢借十幾萬元，嗣後將此筆借款用作
      抵銷該會之死會會款』等語，應符常情，而可採信。
    (四)再查，告訴人甲○○標取「白梅春」該會之後，尚有十會之活會，扣除「黃月
      美」、「蔡明珊」二會為告訴人甲○○參加全部或半會（因自己得標，不可能
      再向自己繳交死會會款），告訴人甲○○就「白梅春」此會尚有八會半之死會
      會款（每會死會二萬元，即十七萬元）應繳交，故而被告與告訴人甲○○會算
      時自然會再將此十七萬元扣除，如此，被告與告訴人甲○○會算出三十一萬元
      ，非不合理，是被告以告訴人甲○○無法清楚交代此三十一萬元之計算過程，
      可見告訴人甲○○指述不可採之抗辯，仍非可採。
    (五)從而，被告冒標告訴人甲○○之「黃月美」該會互助會，並於尾會後與告訴人
      甲○○將先前借款及此次冒標部分，會算為三十一萬元之情，既經認定，則被
      告其餘所辯：「告訴人甲○○陳稱被告滿會後避不見面，又從告訴人甲○○之
      夫住院係在八十九年六月間，因此可見被告返還告訴人甲○○十三萬元係在滿
      會之前；告訴人甲○○承認將標得的錢借二十萬元給伊，可見伊沒有冒標；告
      訴人甲○○稱是在尾會到後才知伊冒標，若此，告訴人甲○○在尾會前以何名
      義向伊要錢」云云，自均無可信。
（七）被告另辯稱：八十九年三月張炩如與她先生本來要標會，因甲○○打電話進來
      標，張炩如的先生就說讓她標，後來張炩如就於八十九年四月才標云云，惟證
      人張炩如於原審證稱：伊先生在一次沒有標到時說既然阿春（就是白梅春）要
      標，那就讓她標好了等語（見原審卷第一四一頁），惟核八十九年三月得標之
      人為「蔡明珊」，而該會乃告訴人甲○○（以其女蔡明珊之名，實為甲○○出
      錢）與被告之女張惠敏各半會之會，為告訴人甲○○與被告所自承，告訴人甲○○本即承認該會其有得標並拿到錢，已見前述，因此證人張炩如所證僅能證
      明告訴人甲○○有標取「蔡明珊」該會，尚與八十九年二月得標之「黃月美」
      該會，究竟係被告冒標或告訴人甲○○自己標得無涉，是證人張炩如於原審之
      證詞尚難資為有利被告之證言。
（八）綜上所述，被告前開所辯顯係事後卸責飾詞，委無足採。本件事證已臻明確，
      被告冒標「戊○○○、丁○○」、甲○○之會，並向各該次標會時尚屬活會之
      會員詐欺之犯行堪以認定。
三、復據上訴人即被告於偵查中供稱：「（白梅春八十八年十月標三千二百元是你寫
    的？）（提示）對」、「（有無寫標單？）有」等語（見臺灣嘉義地方法院檢察
    署九十年發查字第四六五號卷第十二頁）；於原審審理時供稱：「（會腳投標時
    ，是否必須填寫標單？）會以便條紙寫上姓名、金額，時間到了再開標。如果寫
    有相同金額的時候，我會翻日曆看是單數或是雙數，再決定由何人得標。有的會
    自己到場標，有的會打電話寄我標，我也會代寫標單。每一個月標會都會寫會單
    」等語（見原審卷第一九四頁），於本院審理時亦供承會員標會要寫標單，寫姓
    名及欲標利息金額等語（詳本院九十二年五月二十日審判筆錄），足見被告有偽
    造標單冒標。按於標單上記載會員姓名及利息金額，依習慣乃用以表示該會員願
    出所書利息金額以標取會款之證明，依刑法第二百二十條第一項之規定，該標單
    應以私文書論。被告意圖為自己不法之所有，而以偽造他人名義標單之方式，持
    偽造之標單參與競標，得標後致使被冒標之人及不知情之活會會員陷於錯誤而繳
    交會款，其行為自足以生損害於被冒標之人及活會會員之財產，核其所為，係犯
    刑法第二百十六條、第二百十條之行使偽造私文書罪，及第三百三十九條第一項
    之詐欺取財罪；其在標單上偽造署名，為偽造私文書之階段行為，不另論罪，另
    其偽造標單後持以行使其偽造私文書之低度行為，復為其行使偽造私文書之高度
    行為所吸收，均不另論罪。而被告各次行使偽造私文書，同時向多數活會會員及
    被冒標之會員行詐，乃一行為而觸犯數罪名，為想像競合犯，應依刑法第五十五
    條規定從一重處斷。又其多次詐欺取財及多次行使偽造私文書犯行，均時間緊接
    ，方法相同，犯罪構成要件亦同，顯係基於概括犯意反覆為之，均為連續犯，均
    應依刑法第五十六條之規定論以一罪，並均加重其刑。被告所犯上開連續行使偽
    造私文書罪及連續詐欺取財罪間，有方法結果之牽連關係，為牽連犯，應依刑法
    第五十五條規定從一重之連續行使偽造私文書罪處斷。又附表編號１、２部分雖
    未經起訴，惟與已起訴且經本院為有罪判決之附表編號３部分，有連續犯裁判上
    一罪關係，本院得併予審理，附此敘明。
四、原審以被告罪證明確，因以適用刑法第五十六條、第二百十六條、第二百十條、
    第三百三十九條第一項、第五十五條、罰金罰鍰提高標準條例第一條前段等規定
    ，並審酌被告犯罪之動機、目的、手段、品行、與被害人平日之關係、犯罪所生
    損害及犯罪後之態度，與告訴人甲○○成立和解，惟未為全額清償，以及未與「
    戊○○○、丁○○」成立和解，僅清償十萬元等一切情狀，量處有期徒刑七月。
    並說明偽造之標單均未扣案，而被告於原審審理時供稱標單均已丟棄未保留（見
    原審卷第一九四頁），因不能證明標單尚存在，而不予宣告沒收。本院經核原判
    決認事用法俱無不合，量刑亦稱妥適，被告上訴意旨仍執陳詞否認犯罪，空言指
    摘原判決不當，並無可取，為無理由，應予駁回。
五、查被告行為後業已跟告訴人丙○○及甲○○暨被害人戊○○○、丁○○和解，有
    和解書二紙在卷可稽，並經告訴人丙○○及甲○○於本院到庭證稱被告業已清償
    部分，且被告確因受氣爆燒傷，尚需治療，處境堪憐，均表示不願再追究，亦有
    長庚醫院診斷證明書在卷可佐；與被害人戊○○○、丁○○和解部分，原欠八十
    萬元，已清償十萬元，其餘部分亦經同意分期付款，亦經被害人戊○○○、丁○○於本院具狀陳明不願追究，請求給予自新機會。查被告固於七十七年間因賭博
    罪，經本院判處有期徒刑四月，併科罰金一萬三千元，緩刑三年，於七十八年四
    月八日確定，有臺灣高等法院被告全國前案紀錄表在卷可查。按緩刑期滿，而緩
    刑之宣告未經撤銷者，其刑之宣告失其效力，刑法第七十六條定有明文。被告前
    開緩刑未經撤銷，依前開規定所宣告之刑已失其效力。被告經此科刑教訓，應知
    警惕諒無再犯之虞，本院認所宣告之刑，以暫不執行為適當，爰併諭知緩刑肆年
    ，以勵自新。
據上論斷，應依刑事訴訟法第三百六十八條，刑法第七十四條第一款，判決如主文。
本案經檢察官吳忠賢到庭執行職務。
中    華    民    國      九十二      年      五      月      二十七    日
                                  臺灣高等法院臺南分院刑事第六庭
                                      審判長法官  楊    明    章
                                            法官  沈    揚    仁
                                            法官  顏    基    典
右正本證明與原本無異。
如不服本判決，應於判決送達後十日內向本院提出上訴狀，其未敘述理由者並應於提
出上訴狀後十日內向本院補提理由書（應附繕本)。
                                      法院書記官  董    挹    棻
中    華    民    國      九十二      年      五      月      二十八    日
附錄本案論罪科刑法條：
刑法第二百十條：
偽造、變造私文書，足以生損害於公眾或他人者，處五年以下有期徒刑。
刑法第二百十六條：
行使第二百十條至第二百十五條之文書者，依偽造、變造文書或登載不實事項或使登
載不實事項之規定處斷。
刑法第三百三十九條第一項：
意圖為自己或第三人不法之所有，以詐術使人將本人或第三人之物交付者，處五年以
下有期徒刑、拘役或科或併科一千元以下罰金。
附表：
┌───┬────┬────┬───┬──────┬─────┬─────
│編  號│標會日期│遭冒標者│標  金│被詐欺之人  │詐得金額  │詐騙方式
├───┼────┼────┼───┼──────┼─────┼─────
│  １  │4.8.  │戊○○○│2500元│戊○○○、蕭│17500×17 │向戊○○○
│      │        │、丁○○│      │文嘉（二人合│＝297500元│、丁○○詐
│      │        │（共同以│      │夥）、方坤龍│【其中蔡明│稱係某會員
│      │        │阿嘉名義│      │、黃于津、莊│珊名義參加│得標，向其
│      │        │參加）  │      │代展、蔡淑珍│之會，為被│餘之被詐欺
│      │        │        │      │、張素真、白│告之女張惠│人稱「阿嘉
│      │        │        │      │慧珍（二會半│敏與甲○○│」得標
│      │        │        │      │）、吳啟和、│（以女兒蔡│
│      │        │        │      │林東榮、張炩│明珊名義，│
│      │        │        │      │如、張惠敏（│實際上白慧│
│      │        │        │      │半會）、蘇麗│珍出錢）一│
│      │        │        │      │敏、丙○○、│人各半會】│
│      │        │        │      │蘇振輝、楊碩│          │
│      │        │        │      │殷          │          │
└───┴────┴────┴───┴──────┴─────┴─────
┌───┬────┬────┬───┬──────┬─────┬─────
│  ２  │11.8.  │戊○○○│3800元│戊○○○、蕭│16200×10 │向戊○○○
│      │        │、丁○○│      │文嘉（二人合│＝162000元│、丁○○詐
│      │        │（共同以││夥）、吳啟和│【其中蔡明│稱係某會員
│      │        │阿鴻名義│      │、林東榮、張│珊名義參加│得標，向其
│      │        │參加）  │      │炩如、張惠敏│之會，為被│餘之被詐欺
│      │        │        │      │（半會）、蘇│告之女張惠│人稱「阿鴻
│      │        │        │      │麗敏、丙○○│敏與甲○○│」得標
│      │        │        │      │、蘇振輝、楊│（以女兒蔡│
│      │        │        │      │碩殷        │明珊名義，│
│      │        │        │      │            │實際上白慧│
│      │        │        │      │            │珍出錢）一│
│      │        │        │      │            │人各半會】│
├───┼────┼────┼───┼──────┼─────┼─────
│  ３  │2.8.  │甲○○（│4200元│甲○○、張炩│15800×7  │向甲○○詐
│      │        │以黃月美│      │如、張惠敏（│＝110600元│稱係某會員
│      │        │名義參加│      │半會）、蘇麗│【其中蔡明│得標，向其
│      │        │）      │      │敏、丙○○、│珊名義參加│餘之被詐欺
└───┴────┴────┴───┴──────┴─────┴─────
┌───┬────┬────┬───┬──────┬─────┬─────
│      │        │        │      │蘇振輝、楊碩│之會，為被│人稱「黃月
│      │        │        │      │殷          │告之女張惠│美」得標
│      │        │        │      │            │敏與甲○○│
│      │        │        │      │            │（以女兒蔡│
│      │        │        │      │            │明珊名義，│
│      │        │        │      │            │實際上白慧│
│      │        │        │      │            │珍出錢）一│
│      │        │        │      │            │人各半會】│
└───┴────┴────┴───┴──────┴─────┴─────


司法院資訊處製作；財團法人民間司法改革基金會備份。
